---
output:
  html_document:
    toc: true
    toc_float:
      collapsed: false
      smooth_scroll: true
    toc_depth: 3
    number_sections: false
    theme: flatly
    highlight: tango
    df_print: paged
---

```{r setup, include=FALSE}
knitr::opts_chunk$set(
  echo = FALSE,
  message = FALSE,
  warning = FALSE,
  fig.align = "center",
  fig.width = 7,
  fig.height = 4,
  dpi = 120
)

library(tidyverse)
library(knitr)
library(kableExtra)
```

<center>

# **Analisis Spasial Prevalensi Stunting Balita di Provinsi Jawa Barat Tahun 2024** {-}

**Studi Ekologis pada Tingkat Kabupaten/Kota**

<br>

Program Studi Epidemiologi

Fakultas Kesehatan Masyarakat

<br>

`r format(Sys.Date(), '%d %B %Y')`

</center>

---

<center>
## **Abstract** {-}
</center>

Stunting is a chronic nutritional problem that is a public health priority in Indonesia. This study aimed to analyze the spatial distribution of stunting prevalence and its relationship with socioeconomic determinants at the district/city level in West Java Province in 2024. The research used an ecological cross-sectional study design with 27 districts/cities as the unit of analysis. Data were sourced from the Central Bureau of Statistics (BPS) and the West Java Provincial Health Office in 2024. Independent variables included poverty rate, access to safe drinking water, adequate housing, and population density. Data analysis used Pearson correlation and multiple linear regression with a significance level of α = 0.05. The results showed that stunting prevalence varied between 7.2% and 30.8% with an average of 17.84%. A total of 70.4% of districts/cities were in the low prevalence category according to WHO (1995) classification. The regression model showed non-significant results (R² = 0.074; p = 0.780). No significant correlation was found between independent variables and stunting prevalence (p > 0.05). The non-significance of the model was due to sample size limitations (n = 27) and the characteristics of distal determinant variables whose relationship with stunting is mediated by many factors. Further research is recommended to use more granular units of analysis or individual-level data.

**Keywords:** *stunting, spatial analysis, ecological study, social determinants, West Java*

---

# PENDAHULUAN {-}

## Latar Belakang {-}

<p class="indent">Stunting adalah kondisi gagal tumbuh pada anak balita akibat kekurangan gizi kronis, terutama selama 1.000 Hari Pertama Kehidupan (HPK). World Health Organization (WHO) mendefinisikan stunting sebagai kondisi di mana tinggi badan menurut umur (TB/U) anak berada di bawah -2 standar deviasi (SD) dari median standar pertumbuhan anak WHO (WHO, 2006). Stunting memiliki dampak jangka panjang terhadap perkembangan kognitif, produktivitas ekonomi, dan risiko penyakit tidak menular di masa dewasa (Victora et al., 2008).</p>

<p class="indent">Indonesia merupakan salah satu negara dengan beban stunting tertinggi di dunia. Data Survei Status Gizi Indonesia (SSGI) tahun 2022 menunjukkan prevalensi stunting nasional sebesar 21,6% (Kemenkes RI, 2023). Provinsi Jawa Barat, sebagai provinsi dengan jumlah penduduk terbesar di Indonesia, memiliki kontribusi signifikan terhadap angka stunting nasional.</p>

<p class="indent">Pemahaman mengenai distribusi spasial dan determinan stunting pada level wilayah penting untuk perencanaan intervensi berbasis bukti. Studi ekologis memungkinkan eksplorasi hubungan antara karakteristik wilayah dengan outcome kesehatan, meskipun dengan keterbatasan interpretasi yang perlu diperhatikan (Morgenstern, 1995).</p>

## Rumusan Masalah {-}

<p class="indent">Berdasarkan latar belakang di atas, rumusan masalah penelitian ini adalah:</p>

1. Bagaimana distribusi prevalensi stunting balita antar kabupaten/kota di Provinsi Jawa Barat tahun 2024?
2. Apakah terdapat hubungan antara determinan sosial ekonomi dengan prevalensi stunting pada level kabupaten/kota?

## Tujuan Penelitian {-}

<p class="indent">**Tujuan Umum:** Menganalisis distribusi spasial dan determinan sosial ekonomi prevalensi stunting balita di Provinsi Jawa Barat tahun 2024.</p>

**Tujuan Khusus:**

1. Mendeskripsikan prevalensi stunting balita di setiap kabupaten/kota
2. Menganalisis korelasi antara variabel determinan dengan prevalensi stunting
3. Membangun model regresi linear berganda untuk mengidentifikasi prediktor signifikan

## Manfaat Penelitian {-}

<p class="indent">Hasil penelitian dapat menjadi masukan bagi pengambil kebijakan dalam perencanaan program intervensi stunting berbasis wilayah di Provinsi Jawa Barat.</p>

---

# TINJAUAN PUSTAKA {-}

## Definisi Stunting {-}

<p class="indent">Stunting adalah kondisi gagal tumbuh pada anak balita akibat kekurangan gizi kronis. WHO mendefinisikan stunting sebagai kondisi di mana tinggi badan menurut umur (TB/U) anak berada di bawah -2 standar deviasi dari median standar pertumbuhan WHO (WHO, 2006). Stunting merupakan manifestasi dari kekurangan gizi yang terjadi sejak masa prenatal hingga dua tahun pertama kehidupan.</p>

## Determinan Stunting {-}

<p class="indent">Berdasarkan kerangka konseptual UNICEF (2013), determinan stunting dibagi menjadi tiga tingkatan:</p>

```{r unicef-framework, echo=FALSE}
unicef_df <- data.frame(
  Level = c("Penyebab Langsung", "Penyebab Tidak Langsung", "Penyebab Dasar"),
  Determinan = c(
    "Asupan gizi tidak adekuat, penyakit infeksi berulang",
    "Ketahanan pangan, pola asuh, akses air bersih dan sanitasi, akses layanan kesehatan",
    "Kemiskinan, tingkat pendidikan, kebijakan"
  ),
  Jarak = c("Proksimal", "Intermediate", "Distal")
)

kable(unicef_df, 
      col.names = c("Level", "Determinan", "Jarak ke Outcome"),
      caption = "Tabel 1. Hierarki Determinan Stunting (UNICEF, 2013)") %>%
  kable_styling(bootstrap_options = c("striped", "hover"), full_width = TRUE)
```

## Klasifikasi Prevalensi Stunting {-}

<p class="indent">Klasifikasi tingkat keparahan stunting pada level populasi mengacu pada WHO (1995):</p>

```{r who-classification, echo=FALSE}
who_df <- data.frame(
  Kategori = c("Rendah", "Sedang", "Tinggi", "Sangat Tinggi"),
  Prevalensi = c("< 20%", "20-29%", "30-39%", ">= 40%")
)

kable(who_df, 
      col.names = c("Kategori", "Prevalensi"),
      caption = "Tabel 2. Klasifikasi Prevalensi Stunting (WHO, 1995)") %>%
  kable_styling(bootstrap_options = c("striped", "hover"), full_width = FALSE)
```

## Studi Ekologis {-}

<p class="indent">Studi ekologis adalah desain penelitian observasional dengan unit analisis berupa kelompok atau agregat populasi, bukan individu (Morgenstern, 1995). Keterbatasan utama studi ekologis adalah potensi terjadinya ecological fallacy, yaitu kesalahan inferensi ketika hubungan pada level agregat diasumsikan berlaku pada level individu (Robinson, 1950).</p>

---

# METODE PENELITIAN {-}

## Desain Penelitian {-}

<p class="indent">Penelitian ini menggunakan desain studi ekologis cross-sectional dengan pendekatan analitik. Unit analisis adalah 27 kabupaten/kota di Provinsi Jawa Barat.</p>

```{r study-design, echo=FALSE}
design_df <- data.frame(
  Aspek = c("Desain", "Pendekatan", "Unit Analisis", "Periode Data", "Lokasi"),
  Keterangan = c(
    "Studi ekologis cross-sectional",
    "Analitik (korelasi dan regresi)",
    "27 kabupaten/kota",
    "Tahun 2024",
    "Provinsi Jawa Barat"
  )
)

kable(design_df, 
      col.names = c("Aspek", "Keterangan"),
      caption = "Karakteristik Desain Penelitian") %>%
  kable_styling(bootstrap_options = c("striped", "hover", "bordered"), 
                full_width = FALSE)
```

## Populasi dan Sampel {-}

- **Populasi:** Seluruh kabupaten/kota di Provinsi Jawa Barat
- **Sampel:** Total sampling (n = 27 kabupaten/kota)

## Sumber Data {-}

<p class="indent">Data penelitian bersumber dari:</p>

```{r data-sources, echo=FALSE}
source_df <- data.frame(
  No = 1:4,
  `Jenis Data` = c(
    "Prevalensi dan jumlah stunting",
    "Indikator sosial ekonomi",
    "Data kependudukan",
    "Batas administrasi wilayah"
  ),
  Sumber = c(
    "Dinas Kesehatan Provinsi Jawa Barat",
    "Badan Pusat Statistik (BPS) Jawa Barat",
    "BPS Jawa Barat",
    "Badan Informasi Geospasial (BIG)"
  ),
  Tahun = c("2024", "2024", "2024", "2023")
)

kable(source_df, 
      col.names = c("No", "Jenis Data", "Sumber", "Tahun"),
      caption = "Sumber Data Penelitian") %>%
  kable_styling(bootstrap_options = c("striped", "hover", "bordered"), 
                full_width = TRUE)
```

## Variabel Penelitian {-}

<p class="indent">**Variabel Dependen:** Prevalensi stunting balita (%), yaitu persentase balita dengan status gizi pendek dan sangat pendek (TB/U < -2 SD) di setiap kabupaten/kota.</p>

**Variabel Independen:**

```{r variables-table, echo=FALSE}
var_df <- data.frame(
  No = 1:4,
  Variabel = c(
    "Persentase penduduk miskin",
    "Akses air minum layak",
    "Rumah layak huni",
    "Kepadatan penduduk"
  ),
  `Definisi Operasional` = c(
    "Persentase penduduk dengan pengeluaran per kapita di bawah garis kemiskinan",
    "Persentase rumah tangga dengan akses terhadap sumber air minum layak",
    "Persentase rumah tangga yang menempati rumah dengan kondisi layak huni",
    "Jumlah penduduk per kilometer persegi wilayah"
  ),
  Satuan = c("%", "%", "%", "jiwa/km²"),
  `Level UNICEF` = c("Basic cause", "Underlying cause", "Underlying cause", "Kontekstual"),
  `Hipotesis Arah` = c("Positif (+)", "Negatif (-)", "Negatif (-)", "Tidak pasti (±)"),
  Referensi = c("UNICEF (2013)", "WHO (2014)", "Victora et al. (2008)", "Smith & Ruel (2005)")
)

kable(var_df, 
      col.names = c("No", "Variabel", "Definisi Operasional", "Satuan", "Level UNICEF", "Hipotesis", "Referensi"),
      caption = "Operasionalisasi Variabel Independen") %>%
  kable_styling(bootstrap_options = c("striped", "hover", "bordered"), 
                full_width = TRUE,
                font_size = 11) %>%
  column_spec(3, width = "25%") %>%
  column_spec(7, width = "12%")
```

## Analisis Data {-}

<p class="indent">Analisis data dilakukan secara bertahap:</p>

```{r analysis-steps, echo=FALSE}
analysis_df <- data.frame(
  Tahap = c("1", "2", "3", "4"),
  `Jenis Analisis` = c(
    "Analisis Deskriptif",
    "Uji Asumsi",
    "Analisis Bivariat",
    "Analisis Multivariat"
  ),
  Metode = c(
    "Mean, SD, median, min-max, distribusi frekuensi",
    "Variance Inflation Factor (VIF) untuk multikolinearitas",
    "Korelasi Pearson product-moment",
    "Regresi linear berganda (OLS)"
  ),
  `Kriteria Keputusan` = c(
    "Deskripsi karakteristik data",
    "VIF < 5: tidak ada multikolinearitas",
    "p < 0,05: korelasi signifikan",
    "p < 0,05: model/koefisien signifikan"
  )
)

kable(analysis_df, 
      col.names = c("Tahap", "Jenis Analisis", "Metode", "Kriteria Keputusan"),
      caption = "Tahapan Analisis Data") %>%
  kable_styling(bootstrap_options = c("striped", "hover", "bordered"), 
                full_width = TRUE)
```

---

# HASIL PENELITIAN {-}

## Karakteristik Data {-}

<p class="indent">Penelitian ini menganalisis data dari 27 kabupaten/kota di Provinsi Jawa Barat tahun 2024. Tabel berikut menyajikan statistik deskriptif untuk seluruh variabel yang dianalisis.</p>

```{r deskriptif, echo=FALSE}
# Data dari df_analisis_stunting_jabar_2024.csv
desk_df <- data.frame(
  Variabel = c("Prevalensi Stunting (%)", "Jumlah Balita Stunting", 
               "Kepadatan Penduduk (jiwa/km2)", "Akses Air Minum Layak (%)", 
               "Persentase Miskin (%)", "Rumah Layak Huni (%)"),
  n = c(27, 27, 27, 27, 27, 27),
  Mean = c(17.84, 5546, 3911, 95.10, 8.01, 58.72),
  SD = c(4.87, 5765, 4668, 4.22, 2.65, 17.10),
  Min = c(7.20, 464, 385, 85.37, 2.34, 32.83),
  Median = c(18.00, 3095, 1468, 96.76, 8.41, 61.91),
  Max = c(30.80, 21806, 15176, 99.85, 11.93, 85.78)
)

kable(desk_df, caption = "Statistik Deskriptif Variabel Analisis (n=27)", digits = 2) %>%
  kable_styling(bootstrap_options = c("striped", "hover", "condensed"), full_width = FALSE) %>%
  column_spec(1, bold = TRUE)
```

## Distribusi Prevalensi Stunting {-}

<p class="indent">Berdasarkan klasifikasi WHO (1995), distribusi kabupaten/kota menurut tingkat keparahan prevalensi stunting disajikan pada tabel berikut:</p>

```{r distribusi, echo=FALSE}
dist_df <- data.frame(
  Kategori = c("Rendah (*Low*): < 20%", "Sedang (*Medium*): 20-29%", "Tinggi (*High*): 30-39%", "Sangat Tinggi (*Very High*): ≥ 40%", "**Total**"),
  n = c(19, 7, 1, 0, "**27**"),
  Persentase = c("70,4%", "25,9%", "3,7%", "0,0%", "**100%**")
)

kable(dist_df, 
      col.names = c("Kategori WHO (1995)", "n", "%"),
      caption = "Distribusi Kabupaten/Kota Berdasarkan Kategori Prevalensi Stunting") %>%
  kable_styling(bootstrap_options = c("striped", "hover", "bordered"), 
                full_width = FALSE) %>%
  row_spec(5, bold = TRUE)
```

<p class="indent">Temuan menunjukkan bahwa mayoritas kabupaten/kota (70,4%) berada pada kategori prevalensi rendah (< 20%). Hanya satu kabupaten (Kabupaten Bandung Barat) yang berada pada kategori tinggi dengan prevalensi 30,8%. Tidak ada kabupaten/kota yang masuk kategori sangat tinggi (≥ 40%).</p>

## Uji Multikolinearitas {-}

<p class="indent">Sebelum melakukan analisis regresi berganda, dilakukan pemeriksaan multikolinearitas menggunakan Variance Inflation Factor (VIF):</p>

```{r vif, echo=FALSE}
vif_df <- data.frame(
  Variabel = c("Persentase Miskin", "Akses Air Minum Layak", "Rumah Layak Huni", "Kepadatan Penduduk"),
  VIF = c(1.91, 3.06, 2.24, 2.83),
  Interpretasi = c("Tidak ada masalah", "Tidak ada masalah", "Tidak ada masalah", "Tidak ada masalah")
)

kable(vif_df, 
      col.names = c("Variabel", "VIF", "Interpretasi"),
      caption = "Hasil Uji Multikolinearitas (VIF)") %>%
  kable_styling(bootstrap_options = c("striped", "hover", "bordered"), 
                full_width = FALSE)
```

<p class="indent">Seluruh nilai VIF berada di bawah 5, mengindikasikan tidak terdapat masalah multikolinearitas antar variabel independen (Hair et al., 2019).</p>

## Analisis Korelasi {-}

<p class="indent">Hasil analisis korelasi bivariat antara masing-masing variabel independen dengan prevalensi stunting:</p>

```{r korelasi, echo=FALSE}
kor_df <- data.frame(
  Variabel = c("Rumah Layak Huni", "Kepadatan Penduduk", "Persentase Miskin", "Akses Air Minum Layak"),
  r = c(-0.244, 0.083, -0.080, -0.027),
  `p-value` = c(0.221, 0.679, 0.691, 0.895),
  `95% CI` = c("[-0.56, 0.13]", "[-0.30, 0.44]", "[-0.44, 0.30]", "[-0.40, 0.35]"),
  Signifikan = c("Tidak", "Tidak", "Tidak", "Tidak")
)

kable(kor_df, 
      col.names = c("Variabel", "r", "p-value", "95% CI", "Signifikan (α=0,05)"),
      caption = "Hasil Analisis Korelasi Pearson dengan Prevalensi Stunting") %>%
  kable_styling(bootstrap_options = c("striped", "hover", "bordered"), 
                full_width = FALSE)
```

<p class="indent">Tidak ada variabel independen yang menunjukkan korelasi signifikan dengan prevalensi stunting pada tingkat signifikansi α = 0,05. Korelasi terkuat (meskipun tidak signifikan) adalah antara rumah layak huni dengan stunting (r = -0,244; p = 0,221).</p>

## Analisis Regresi {-}

```{r regresi, echo=FALSE}
reg_df <- data.frame(
  Variabel = c("(Konstanta)", "Kepadatan Penduduk", "Akses Air Minum Layak", "Persentase Miskin", "Rumah Layak Huni"),
  B = c(2.028, -0.00009, 0.230, 0.037, -0.102),
  SE = c(36.088, 0.0004, 0.414, 0.521, 0.087),
  t = c(0.056, -0.243, 0.556, 0.071, -1.171),
  p = c(0.956, 0.811, 0.584, 0.944, 0.254)
)

kable(reg_df, 
      col.names = c("Variabel", "B", "SE", "t", "p-value"),
      caption = "Koefisien Regresi Linear Berganda",
      digits = c(0, 4, 4, 3, 3)) %>%
  kable_styling(bootstrap_options = c("striped", "hover", "bordered"), 
                full_width = FALSE)
```

```{r model-summary, echo=FALSE}
model_df <- data.frame(
  Parameter = c("n", "R²", "Adjusted R²", "F", "p-value"),
  Nilai = c("27", "0,074", "-0,095", "0,437", "0,780")
)

kable(model_df, 
      col.names = c("Parameter", "Nilai"),
      caption = "Ringkasan Model Regresi") %>%
  kable_styling(bootstrap_options = c("striped", "hover"), full_width = FALSE)
```

<p class="indent">Model regresi secara keseluruhan tidak signifikan (p = 0,780 > 0,05). Nilai R² = 0,074 menunjukkan bahwa hanya 7,4% variasi prevalensi stunting yang dapat dijelaskan oleh keempat variabel independen.</p>

---

# PEMBAHASAN {-}

## Interpretasi Hasil {-}

<p class="indent">Hasil penelitian menunjukkan bahwa model regresi yang dibangun tidak signifikan secara statistik. Terdapat dua faktor utama yang menjelaskan temuan ini:</p>

<p class="indent">**Pertama, keterbatasan ukuran sampel.** Dengan hanya n = 27 unit observasi, statistical power untuk mendeteksi efek sangat terbatas. Menurut Green (1991), untuk regresi berganda dengan 4 prediktor diperlukan minimal n = 82 observasi.</p>

<p class="indent">**Kedua, karakteristik variabel determinan distal.** Variabel yang tersedia (kemiskinan, akses air minum, rumah layak huni, kepadatan penduduk) merupakan determinan distal dalam kerangka UNICEF. Hubungan antara determinan distal dengan stunting bersifat tidak langsung dan dimediasi oleh banyak faktor (UNICEF, 2013).</p>

## Keterbatasan Penelitian {-}

<p class="indent">Penelitian ini memiliki beberapa keterbatasan: (1) desain ekologis yang rentan terhadap ecological fallacy; (2) ukuran sampel kecil (n = 27) yang menghasilkan statistical power rendah; (3) data cross-sectional yang tidak dapat menetapkan hubungan kausal; dan (4) variabel terbatas yang hanya mencakup determinan distal.</p>

---

# KESIMPULAN DAN SARAN {-}

## Kesimpulan {-}

<p class="indent">Berdasarkan hasil penelitian, dapat disimpulkan bahwa prevalensi stunting di Provinsi Jawa Barat tahun 2024 bervariasi antara 7,2% hingga 30,8%, dengan 70,4% kabupaten/kota berada pada kategori prevalensi rendah (< 20%) menurut klasifikasi WHO (1995). Model regresi linear berganda tidak signifikan (R² = 0,074; p = 0,780) dan tidak ditemukan korelasi signifikan antara variabel determinan dengan prevalensi stunting. Ketidaksignifikanan model disebabkan oleh keterbatasan ukuran sampel (n = 27) dan karakteristik variabel determinan distal.</p>

## Saran {-}

<p class="indent">Untuk penelitian selanjutnya disarankan menggunakan unit analisis level kecamatan atau desa untuk meningkatkan statistical power, serta mengumpulkan data determinan proksimal (ASI eksklusif, imunisasi, penyakit infeksi). Untuk kebijakan, disarankan memprioritaskan intervensi di Kabupaten Bandung Barat (prevalensi tertinggi) dan memperkuat sistem surveilans gizi berbasis data mikro.</p>

---

# DAFTAR PUSTAKA {-}

<div class="references">

Badan Pusat Statistik Provinsi Jawa Barat. (2024). *Jawa Barat Dalam Angka 2024*. Bandung: BPS Provinsi Jawa Barat. https://jabar.bps.go.id

Black, R. E., Victora, C. G., Walker, S. P., Bhutta, Z. A., Christian, P., de Onis, M., Ezzati, M., Grantham-McGregor, S., Katz, J., Martorell, R., & Uauy, R. (2013). Maternal and child undernutrition and overweight in low-income and middle-income countries. *The Lancet*, 382(9890), 427-451. https://doi.org/10.1016/S0140-6736(13)60937-X

de Onis, M., & Branca, F. (2016). Childhood stunting: A global perspective. *Maternal & Child Nutrition*, 12(S1), 12-26. https://doi.org/10.1111/mcn.12231

Green, S. B. (1991). How many subjects does it take to do a regression analysis? *Multivariate Behavioral Research*, 26(3), 499-510. https://doi.org/10.1207/s15327906mbr2603_7

Hair, J. F., Black, W. C., Babin, B. J., & Anderson, R. E. (2019). *Multivariate Data Analysis* (8th ed.). Cengage Learning.

Kementerian Kesehatan RI. (2023). *Buku Saku Hasil Survei Status Gizi Indonesia (SSGI) 2022*. Jakarta: Kementerian Kesehatan Republik Indonesia. https://kesmas.kemkes.go.id

Morgenstern, H. (1995). Ecologic studies in epidemiology: Concepts, principles, and methods. *Annual Review of Public Health*, 16(1), 61-81. https://doi.org/10.1146/annurev.pu.16.050195.000425

Robinson, W. S. (1950). Ecological correlations and the behavior of individuals. *American Sociological Review*, 15(3), 351-357. https://doi.org/10.2307/2087176

Smith, L. C., & Ruel, M. T. (2005). Why is child malnutrition lower in urban than in rural areas? Evidence from 36 developing countries. *World Development*, 33(8), 1285-1305. https://doi.org/10.1016/j.worlddev.2005.03.002

UNICEF. (2013). *Improving Child Nutrition: The achievable imperative for global progress*. New York: United Nations Children's Fund. https://data.unicef.org/resources/improving-child-nutrition-the-achievable-imperative-for-global-progress/

Victora, C. G., Adair, L., Fall, C., Hallal, P. C., Martorell, R., Richter, L., & Sachdev, H. S. (2008). Maternal and child undernutrition: Consequences for adult health and human capital. *The Lancet*, 371(9609), 340-357. https://doi.org/10.1016/S0140-6736(07)61692-4

WHO. (1995). *Physical Status: The Use and Interpretation of Anthropometry*. Technical Report Series No. 854. Geneva: World Health Organization. https://www.who.int/publications/i/item/924120854X

WHO. (2006). *WHO Child Growth Standards: Length/height-for-age, weight-for-age, weight-for-length, weight-for-height and body mass index-for-age*. Geneva: World Health Organization. https://www.who.int/tools/child-growth-standards

WHO. (2014). *Global Nutrition Targets 2025: Stunting Policy Brief*. Geneva: World Health Organization. https://www.who.int/publications/i/item/WHO-NMH-NHD-14.3

</div>

---

<style>
/* Text justify untuk seluruh dokumen */
body {
  text-align: justify;
  line-height: 1.6;
}

/* Paragraph indent (tab stop) */
p.indent {
  text-indent: 2em;
  text-align: justify;
  margin-bottom: 10px;
}

/* Daftar Pustaka dengan hanging indent */
.references p {
  padding-left: 2em;
  text-indent: -2em;
  text-align: justify;
  margin-bottom: 10px;
  line-height: 1.5;
}

/* Heading styles */
h1 { 
  color: #000; 
  text-align: left;
  font-weight: bold;
}

h2 { 
  color: #000; 
  text-align: left;
  font-weight: bold;
}

/* Table styling */
table {
  margin: 15px auto;
}

/* Paragraph justify */
p {
  text-align: justify;
  line-height: 1.6;
}

/* List items */
li {
  text-align: justify;
}
</style>
